臺灣高等法院刑事判決
109年度上易字第899號
上  訴  人  
即  被  告  劉前程



上列上訴人因妨害自由案件，不服臺灣桃園地方法院108年度審
易字第1225號，中華民國109年3月27日第一審判決（起訴案號：
臺灣桃園地方檢察署108年度偵字第12546號），提起上訴，本院
判決如下：
    主  文
原判決撤銷。
丙○○共同犯強制罪，處拘役伍拾日，如易科罰金，以新臺幣壹仟
元折算壹日。
    犯罪事實
一、丙○○於民國106年4月29日凌晨，在桃園市○○區○○街00號陳瑞
    達所經營之「紅姑娘KTV」店內，與陳瑞達及其員工乙○○、
    甲○○發生口角產生肢體衝突，陳瑞達、乙○○及甲○○因此對丙○○及其友人提出傷害罪告訴（業經乙○○等人撤回告訴，另由
    臺灣桃園地方法院以108年度審訴字第15號判決不受理）。
    嗣後丙○○及多名真實姓名年籍不詳之成年男子，於同日（10
    6年4月29日）晚間9時許，前往「紅姑娘KTV」店內，先要求
    乙○○聯繫老闆（即陳瑞達）至「紅姑娘KTV」店內未果，因
    而心生不滿，丙○○遂與多名真實姓名年籍不詳之成年男子，
    共同基於強制之犯意聯絡，倚仗人數眾多，並以手指比動作
    及兇惡口氣等脅迫方式，由真實姓名年籍不詳之成年男子喝
    令乙○○及甲○○至「紅姑娘KTV」店外面跪下，乙○○及甲○○因
    心生畏懼，遂依丙○○指示，至「紅姑娘KTV」店外門口處下
    跪，而行此無義務之事。
二、案經乙○○訴由臺灣桃園地方檢察署檢察官偵查起訴。
    理  由
壹、程序部分
　　本判決下引具傳聞性質之各項供述證據，檢察官、被告丙○○
    於本院均稱同意有證據能力或沒有意見，亦未於本院言詞辯
    論終結前，就證據能力部分聲明異議（見本院卷第55至59頁
    ），本院審酌上開證據資料製作時之情況，尚無違法不當及
    證明力明顯過低之瑕疵，認以之作為證據應屬適當，揆諸刑
    事訴訟法第159條之5規定，應均有證據能力。至本件認定事
    實所引用之非供述證據，並無證據證明係公務員違背法定程
    序所取得，亦無刑事訴訟法第159條之4顯有不可信之情況與
    不得作為證據之情形，且經本院於審判期日依法進行證據之
    調查、辯論，被告於訴訟上之程序權即已受保障，亦應有證
    據能力。
貳、實體部分　　
一、訊據被告固坦承有於案發日之凌晨在「紅姑娘KTV 」與乙○○
    等人發生衝突，且於本案案發時再次前往「紅姑娘KTV」 ，
    乙○○及甲○○則有於該KTV 門口下跪之事，惟否認上揭犯行，
    辯稱：伊因為凌晨發生衝突時手錶掉在現場，所以晚上再去
    現場要取回手錶，當時只跟一個開車行的朋友一起去，伊不
    敢進去該KTV 內，是乙○○及甲○○二人自行跪在地上，且發誓
    說其等沒有拿伊的手錶，在其等二人下跪之前警察就已經到
    現場了；當初叫乙○○及甲○○下跪的是站在門口的人，那個人
    伊也不認識，伊跟他們距離保持很遠，警察也有看到其等二
    人下跪發誓的情形云云。
二、經查
　㈠被告於106年4月29日凌晨1時許，在「紅姑娘KTV」店內，與
    陳瑞達、乙○○及甲○○等人發生糾紛，產生肢體衝突，陳瑞達
    、乙○○及甲○○並因之對被告及其友人提出傷害罪告訴；被告
    復當日晚上9時17分許，與多名真實姓名年籍不詳之成年男
    子再次前往「紅姑娘KTV」，並要求乙○○等人聯繫陳瑞達到
    場，並由真實姓名年籍不詳之成年男子以兇惡口氣與乙○○等
    人對話，嗣後乙○○及甲○○即依真實姓名年籍不詳之成年男子
    之喝令，至「紅姑娘KTV」店外並於被告所指門口處下跪等
    情，業據證人即告訴人乙○○（他191卷第26反頁、審易1225
    卷第125至128頁、少連偵145卷第27至28頁）、證人甲○○（
    少連偵145卷第40至41頁）、證人陳瑞達（他191卷第26頁、
    少連偵145卷第34至35頁）分別於偵審時證述明確，且有現
    場監視光碟及翻拍照片（他191卷第28至37頁、審易1225卷
    第94至114頁）等資料在卷可參，此部分事實首堪認定。
　㈡被告雖以前詞置辯，惟查：
　　⒈依「紅姑娘KTV」店內監視器畫面依時序顯示，被告與數名
      真實姓名年籍不詳之成年男子於晚間9時8分許進入KTV內
      ，乙○○原本坐在沙發上，之後乙○○至櫃臺內側，被告則轉
      身離開，未過多久則另有身著白色短袖之真實姓名年籍不
      詳之成年男子以手指向乙○○（審易1225卷第98至99頁）；
      之後晚間9時14分50秒許，被告復與數名真實姓名年籍不
      詳之成年男子進入「紅姑娘KTV」內，並由另位身著長袖
      之真實姓名年籍不詳之成年男子指向乙○○，隨後於晚間9
      時16分49秒許，由被告以手指向乙○○向下比後，乙○○隨即
      走出「紅姑娘KTV」，另甲○○則於晚間9時17分16秒許，走
      向該KTV門口（審易1225卷第94至96頁）；再依「紅姑娘K
      TV」店外監視器畫面依時序顯示，被告係於晚間9時14分4
      1秒許，夥同數名真實姓名年籍不詳之成年男子前往「紅
      姑娘KTV」，於9時16分50秒許，先以手指向「紅姑娘KTV
      」門口牆壁方向，並於9時16分54秒許，於乙○○尚未下跪
      前，持續以手指向同一方向，並於乙○○於被告所指地點下
      跪後，始將手放下，於9時17分01秒許轉身朝向門口馬路
      處，復於9時17分19秒許以手指向「紅姑娘KTV」門口，待
      甲○○走出後，被告始再轉向門口馬路處，而甲○○隨即下跪
      於乙○○左側直至9時18分14秒許等情，亦有「紅姑娘KTV」
      店外監視器畫面翻拍照片可佐（審易1225卷第102至103頁
      、第109至113頁），足證被告確與多名真實姓名年籍不詳
      之成年男子，偕同前往「紅姑娘KTV」，並以手指比動作
      方式指向乙○○及甲○○，而乙○○及甲○○至「紅姑娘KTV」店
      外門口處下跪地點，亦為被告所指示之事實。
　  ⒉參以證人乙○○業於原審證稱：丙○○及黑衣男子（綽號阿邦
      ）最先進入KTV，他們一群人一進來就說要找老闆，叫伊
      打電話給老闆，因為他們人多並有人用兇惡的口氣說話所
      以會害怕；當時正在打電話給老闆而打不通，只聽到外面
      有人叫我們出去跪下；有比手勢的人是丙○○，那個時候叫
      我出去跪剛好是門有一堆人，我就聽到有聲音說跪在那裡
      ，我轉過頭就剛好看到丙○○跟抽煙的那個人，我只可以確
      定是他們二人之中有一個人叫我跪等語明確（審易1225卷
      第124至128頁）。而乙○○於原審作證時，雖就被告有無直
      接以口頭要求其下跪一節，與偵查中證述前後相左，然細
      繹其所為證述前後內容，及現場確有被告以外之數名真實
      姓名年籍不詳之成年男子出入，並有不同成年男子以手指
      向乙○○等情以觀，顯見乙○○於偵查中所指直接以口頭要求
      其下跪之人為被告一節，係因未如原審經交互詰問方式所
      為，其於偵查中所為證述內容自較非精確，然綜合其前後
      證述意旨，仍可認定乙○○及甲○○係因另名真實姓名年籍不
      詳之成年男子喝令，而至「紅姑娘KTV」店外被告所指門
      口處下跪之事實，尚難僅因其上揭於偵查中證述粗略，即
      率認其所為證述不可採。
　　⒊被告雖辯稱只是要拿回手錶，與乙○○及甲○○有保持相當距
      離，當天僅有5人，其他人僅是看熱鬧；乙○○等係於警員
      到場後才自行跪在地上發誓云云，然證人即桃園市政府警
      察局桃園分局青溪派出所員警林榮貴於原審證稱：當時是
      執行巡邏勤務，所以在晚間騎機車經過現場，騎到現場附
      近看到有一群人聚集且有人跪在地上，伊就把機車騎過去
      停在路邊，詢問發生什麼事，被告就向跪在地上的那二人
      說「我又沒有叫你們跪，你們起來」，被告說他們只是手
      錶的糾紛，會自行處理，伊告訴他們如果有需要可以到派
      出所報案，伊沒有看到那二人為何下跪及有無下跪發誓的
      情形等語（審易1225卷第219頁），是被告辯稱員警在場
      見乙○○及甲○○自行下跪發誓，即未有所據；另依前揭被告
      與多名真實姓名年籍不詳之成年男子進入紅姑娘KTV門口
      之畫面可悉，當天人數非僅5人，且均有彼此配合被告行
      動之情，另依被告及數名真實姓名年籍不詳之成年男子進
      入KTV後舉止行狀、於紅姑娘KTV門口外時多人均圍繞在乙○○及甲○○身邊，顯見乙○○所稱因被告等人數眾多，且使用
      兇惡口氣，因心生恐懼而依據被告等人要求而下跪在KTV
      門口處等語，應屬實在。況且乙○○及甲○○果若為發誓之故
      ，自僅需於下跪發誓後即行站立起身，而無續行跪在地上
      、更無需面牆而跪之理，可見證人乙○○及甲○○係受真實姓
      名年籍不詳之成年男子之喝令以致下跪；至於被告雖有於
      員警林榮貴到場時口出「我又沒有叫你們跪，你們起來」
      等語，然被告係於員警到場且見乙○○及甲○○跪於地上，而
      出聲詢問發生何事時，始為上開言詞，足見此係被告為掩
      飾其與真實姓名年籍不詳之成年男子，喝令指示乙○○及甲○○下跪而行無義務之事之託詞，益徵被告與真實姓名年籍
      不詳之成年男子，前確曾喝令指示乙○○及甲○○下跪無誤。
      是被告前揭所辯，均無足採信。 
    ⒋按共同正犯因相互間利用他方之行為，以遂行其犯意之實
      現，故非僅就自己實行之行為負其責任，並對該犯罪構成
      要件要素有犯意聯絡範圍內，對於他正犯所實行之行為，
      亦應共同負責（參見最高法院101年度台上字第4554號判
      決意旨）。經查，被告與數名真實姓名年籍不詳之成年男
      子，一同前往「紅姑娘KTV」，倚仗人數眾多，並以手指
      比動作及兇惡口氣等脅迫方式，指示並喝令乙○○及甲○○至
      「紅姑娘KTV」店被告所指門口處下跪，而行此無義務之
      事，業經認定如前，應認被告與併同前往之數名真實姓名
      年籍不詳之成年男子間就本案犯行，確有犯意聯絡及行為
      分擔。是被告以乙○○說詞前後不一，而主張其未有以脅迫
      方式，使乙○○及甲○○下跪而行無義務之犯行云云，亦非可
      採。
  ㈢綜上，堪認被告確有於上揭時地，與其他真實姓名年籍不詳
    之成年男子，共同對乙○○及甲○○為前揭強制犯行，被告所辯
    ，均難採認。本件事證明確，應予依法論科。　
三、論罪　　　
　㈠按刑法上所謂之「脅迫」，係指使用足以令人心理上或精神
    上發生畏怖恐懼之一切行為者而言，例如告知將予以綑綁殺
    害，使生畏懼，或出示刑具、兇器加以威迫，致令畏怖等均
    屬之；其方法固無限制，亦不論直接或間接施之皆包括在內
    ；但必以行為人所能支配者，始足當之（最高法院91年度台
    上字第3815號判決意旨參照）。刑法第304條之強暴脅迫，
    乃以實力不法加諸他人，惟不以直接施諸於他人為必要，即
    間接施之於物體而影響他人者，亦屬之，且僅所用之強暴脅
    迫手段足以妨害人行使權利，或足使他人行無義務之事即足
    ，非以被害人之自由完全受其壓制為必要。查本案被告與多
    名真實姓名年籍不詳之成年男子前揭所為，衡諸渠等舉止行
    狀，確實會對人心理產生巨大壓力，對乙○○及甲○○產生心理
    上之強制作用，已達強制罪之脅迫程度。
　㈡按刑法第2條第1項規定「行為後法律有變更者，適用行為時
    之法律。但行為後之法律有利於行為人者，適用最有利於行
    為人之法律」，係規範行為後法律變更所生新舊法比較適用
    之準據法；該條規定所稱「行為後法律有變更者」，包括犯
    罪構成要件有擴張、減縮，或法定刑度有變更等情形。故行
    為後應適用之法律有上述變更之情形者，法院應綜合其全部
    罪刑之結果而為比較適用。惟若新、舊法之條文內容雖有所
    修正，然其修正內容與罪刑無關，僅為文字、文義之修正、
    條次之移列，或將原有實務見解及法理明文化等無關有利或
    不利於行為人之情形，則非屬上揭所稱之法律有變更，亦不
    生新舊法比較之問題，而應依一般法律適用原則，逕行適用
    裁判時法。故行為後法律若有修正，不論是否涉及前揭法律
    變更，抑或僅係無關行為人有利或不利事項之修正，法院應
    綜合法律修正之具體內容，於理由內說明有無刑法第2 條第
    1 項所規定「行為後法律有變更」之情形及應適用之法律，
    始屬適法（最高法院107年度台上字第4438號判決參照）。
    查被告行為後，刑法第304條第1項雖於108年12月25日公布
    施行，於同年月27日生效，惟修正後之規定係依刑法施行法
    第1條之1第2項前段規定將罰金提高30倍，亦即將原本之銀
    元300元，修正為新臺幣9千元，其修正之結果不生有利或不
    利於行為人之情形，自非法律變更，當亦不生新舊法比較之
    問題，而應依一般法律適用原則，逕行適用裁判時法。是核
    被告所為，係犯刑法第304條第1項之強制罪。
　㈢被告就上揭犯行，與其他數名真實姓名年籍不詳之成年男子
    間，有犯意聯絡及行為分擔，為共同正犯。
  ㈣被告以一脅迫行為，使乙○○及甲○○二人行無義務之事，係為
    想像競合犯，依刑法第55條之規定從一重處斷。
四、撤銷改判之理由及量刑審酌
　㈠原審詳為調查，認被告犯罪事證明確，予以論罪科刑，固非
    無見。惟查，本件由真實姓名年籍不詳之成年男子喝令乙○○
    及甲○○至「紅姑娘KTV」店外面跪下，原審認定係被告所為
    ，容有誤會；本件被告並非係獨自對乙○○及甲○○二人施以脅
    迫之行為，而應與併同前往之數名真實姓名年籍不詳之成年
    男子論以共同正犯，業如前述，原審未予審酌，而未論以共
    同正犯，亦有未洽。被告上訴否認犯行，固不足採，並經本
    院指駁說明如前，惟原判決既有上開可議之處，自應由本院
    將原判決予以撤銷改判。
　㈡爰以行為人之責任為基礎，審酌被告與乙○○及甲○○於本案發
    生前即有糾紛等情，不思以理性方式解決，造成被害人身心
    恐懼之危害，被告糾夥滋事，影響社會秩序程度尚非輕微，
    兼衡乙○○及甲○○所行無義務之事時間短暫、犯罪手段、情節
    及所生危害，高中畢業之教育程度、經濟及有3歲幼子需撫
    養，須照顧癌症父親等家庭狀況（本院卷第90頁），量處如
    主文第2項所示之刑，並諭知易科罰金之折算標準。
據上論斷，應依刑事訴訟法第369條第1項前段、第364條、第299
條第1項前段，判決如主文。
本案經檢察官楊尉汶提起公訴，檢察官陳孟黎到庭執行職務。
中　　華　　民　　國　　109 　年　　7 　　月　　30　　日
                  刑事第十三庭審判長法  官  王國棟
                                    法  官  曹馨方
                                    法  官　呂煜仁
以上正本證明與原本無異。
不得上訴。
                                    書記官　林廷佳
中　　華　　民　　國　　109 　年　　7 　　月　　30　　日
附錄：本案論罪科刑法條全文
中華民國刑法第304條
以強暴、脅迫使人行無義務之事或妨害人行使權利者，處3年以
下有期徒刑、拘役或9千元以下罰金。
前項之未遂犯罰之。